【裁判字號】    97,家上,98
【裁判日期】    971223
【裁判案由】    給付代墊扶養費
【裁判全文】
臺灣高等法院民事判決                  97年度家上字第98號
上  訴  人  丁○○
訴訟代理人  張宸瑜律師
被  上訴人  戊○○
            張乙○○
            丙○○
            己○○
共      同
訴訟代理人  王建智律師
上列當事人間給付代墊扶養費事件，上訴人對於中華民國97年3
月6日臺灣臺北地方法院96年度家訴字第31號第一審判決提起上
訴，並減縮訴之聲明，本院於97年12月9日言詞辯論終結，判決
如下：
    主      文
原判決關於駁回上訴人下列第二項之訴部分，及該部分假執行之
聲請，暨訴訟費用之裁判廢棄。
被上訴人戊○○、丙○○、張乙○○應各給付上訴人新台幣貳拾
捌萬玖仟參佰柒拾陸元，及戊○○、張乙○○自民國九十五年十
二月七日起；丙○○自民國九十五年十二月十九日起，均至清償
日止，按年息百分之五計算之利息。
其餘上訴駁回。
第一、二審訴訟費用，由上訴人負擔十分之七，餘由被上訴人負
擔。
    事實及理由
壹、程序方面：
一、按在第二審為訴之變更或追加，非經他造同意，不得為之。
    但擴張或減縮應受判決事項之聲明者，不在此限，民事訴訟
    法第第446條第1項、第255條第1項第3款分別定有明文。查
    ，上訴人於原審起訴時，係請求：「被上訴人戊○○、丙○
    ○、張乙○○應各給付上訴人新臺幣 (下同)1,114,886元，
    及自起訴狀繕本送達翌日起至清償日止，按年利率5%計算之
    利息。被上訴人己○○應給付上訴人654,012元，及自民國
    （下同）96年10月16日起至清償日止，按年利率5%計算之利
    息」，經原審判決駁回上訴人之請求後，上訴人原就其敗訴
    部分全部提起上訴，嗣於97年12月5日向本院具狀聲明：「
    一、原判決關於下述第二項部分廢棄。二、上開廢棄部分，
    被上訴人戊○○、丙○○、張乙○○應各給付上訴人1,072,
    026元，及自起訴狀繕本送達翌日起至清償日止，按年利率
    5%計算之利息。被上訴人己○○應給付上訴人624,250元，
    及自96年10月16日起至清償日止，按年利率5%計算之利息」
    。核屬減縮應受判決事項之聲明，依上開說明，尚無不合，
    應予准許。
貳、實體方面：
一、上訴人起訴主張：訴外人詹榮、詹蘇汝分別係伊及被上訴人
    戊○○、丙○○、張乙○○之父母；詹蘇汝亦為被上訴人己
    ○○之母親。詹榮、詹蘇汝分別已於88年1月13日、96年2月
    17日去世。詹榮、詹蘇汝生前均與伊同住，且自80年11月起
    至詹榮、詹蘇汝去世前之扶養費均由伊獨自負擔，被上訴人
    均未負擔等情，爰依民法第176條、第179條規定，求為命被
    上訴人戊○○、丙○○、張乙○○應各給付伊1,114,886元
    及自起訴狀繕本送達翌日起算之法定遲延利息；被上訴人己
    ○○應給付伊654,012元及自96年10月16日起算之法定遲延
    利息之判決。
二、被上訴人則以：詹榮、詹蘇汝與上訴人共同生活期間，並無
    不能維持生活而需受扶養之情事。詹榮與詹蘇汝生前並曾至
    伊等住處輪流居住，或與伊等共同出遊；且90年10月間詹蘇
    汝因惡性淋巴癌住院期間，均由被上訴人戊○○、丙○○、
    張乙○○輪流看顧，出院後亦由被上訴人丙○○、張乙○○
    照料，伊等確有盡為人子女之孝，負擔扶養責任。縱認伊等
    仍須負擔詹榮、詹蘇汝生前之扶養費，因詹榮、詹蘇汝平日
    花費不多，且上訴人並無支出相關費用，上訴人援引臺北市
    政府主計處公布之消費支出為據，向伊等請求代墊之扶養費
    ，自為無理由。另詹榮於83年8月15日手術後，大小便尚可
    自解，且可獨立自行走動，並無臥病在床，需由上訴人配偶
    黃賜美看護之情形。再者，上訴人自80年迄今並未對伊等為
    任何通知或無因管理之報告，上訴人與伊等數十年間亦時有
    往來，知悉他方住居所，無不能通知事實，亦無急迫情事；
    且伊等未曾自上訴人受領任何扶養費之利益，致使上訴人受
    有損害等語，資為抗辯。
三、原審判決駁回上訴人之請求，上訴人不服，提起上訴，並減
    縮訴之聲明，聲明為：(一)原判決關於下述第二項部分廢棄。
    (二)上開廢棄部分，被上訴人戊○○、丙○○、張乙○○應各
    給付上訴人1,072,026元，及自起訴狀繕本送達翌日起至清
    償日止，按年利率5%計算之利息。被上訴人己○○應給付上
    訴人624,250元，及自96年10月16日起至清償日止，按年利
    率5%計算之利息。(三)願供財團法人法律扶助基金會台北分會
    出具之保證書為擔保，請准宣告假執行。
    被上訴人答辯聲明：(一)上訴駁回。(二)如受不利判決，願供擔
    保，請准宣告免為假執行。
四、兩造不爭之事實：
  (一)詹榮、詹蘇汝係夫妻關係，分別為上訴人、被上訴人戊○○
    、丙○○、張乙○○之父母；詹蘇汝亦為被上訴人己○○之
    母親，此有戶籍謄本在卷可稽 (見原審卷第85頁、第255至
    258頁)。
  (二)詹榮、詹蘇汝分別於88年1月13日、96年2月17日去世，此有
    詹榮、詹蘇汝之除戶戶籍謄本在卷可稽 (見原審卷第10頁、
    第86頁)。
五、按受扶養權利者，以「不能維持生活」而「無謀生能力」者
    為限，民法第1117條第1項定有明文。雖同條第2項復規定，
    前項「無謀生能力」之限制，於直系血親尊親屬，不適用之
    。然卻不得因而謂「不能維持生活」之限制，不在適用之列
    （最高法院86年度台上字第3415號判決參照）。又所謂「不
    能維持生活」，係指無財產足以維持生活而言。易言之，如
    以自己財產維持生活者，自無受扶養之權利（最高法院62年
    度第2次民庭庭推總會決議、81年度台上字504號判決參照）
    。上訴人主張詹榮與詹蘇汝生前係長期與伊同住，且設籍於
    伊之住所，由上訴人及其配偶照顧生活，爰請求被上訴人給
    付伊自80年12月1日起至87年12月31日止，所支出詹榮扶養
    費及看護費；自80年12月1日起至95年10月30日止，所支出
    詹蘇汝之扶養費，爰分述如下：
  (一)詹榮部分：
  1.扶養費部分：
  查詹榮係民前2年2月26日出生，88年1月13日死亡，有戶籍
    謄本在卷可按 (見原審卷第10頁)，於80年12月1日時，已高
    齡82歲 (上訴人誤78歲)。查，詹榮在金融機構未開設相關
    存款帳戶，為兩造所不爭執，雖證人林慶聰證稱：詹榮好像
    有賣過金魚。證人賴西珀即被上訴人之姊夫證稱：詹榮在83
    年手術前有擔金魚在市場賣，自己有經濟來源。證人林明春
    即被上訴人之妹婿證述：我太太詹素香每個月都有寄錢給詹
    榮，不知道寄多少錢，詹榮有擔金魚在市場賣，我太太寄錢
    給詹榮，詹榮都說不用用到她的錢，都把錢留下來，過年打
    金子送給我小孩等語（見原審卷第107頁、第158-160頁）。
    惟依證人邱麗娟於原審證稱：我結婚後每個月還是會回去看
    他們 (指詹榮夫妻)，我小的時候他 (指詹榮)賣金魚，開刀
    之前1、2個月就沒有再做，第1次開刀約是民國71年、72 年
    左右，身體不好就沒有再去賣金魚等語 (見原審卷第168頁
    ），是以依證人上開證言，僅能證明詹榮於83年手術前仍在
    工作，尚有經濟來源，但就詹榮之財產情形是否足以維持生
    活，並未能證明。另詹榮手術後至死亡前無法工作，並無支
    付生活費用能力，依修正前民法第1026條規定「家庭生活費
    用，夫無支付能力時，由妻就其財產之全部負擔之」，固可
    由詹蘇汝就其財產之全部分擔，但詹蘇汝係9年4月5日生，
    於斯時亦已74歲，其在金融機構之存款僅能維持自己生活 (
    詳後述)，並無能力支應詹榮維持生活所需，茲詹榮既無任
    何存款，財產復不足以維持生活，且與上訴人同住，生活起
    居由上訴人照顧，與上訴人同設籍於台北市○○區○○街14
    巷2號，有戶籍謄本在卷可按（見原審卷第10頁），自係受
    上訴人扶養。
  依證人邱麗娟證稱：戊○○結婚後，生第2個小孩還有和我
    同住，可是後來就搬出去，後來詹榮、詹蘇汝還有和上訴人
    同住，長期住在興隆路等語（見原審第167頁），應可信詹
    榮、詹蘇汝和上訴人同住。雖證人甲○○證稱：「詹榮開刀
    時是3兄弟輪流住，起先約定每個地方住1、2個星期，後來
    詹榮住不習慣，就依他的意思，據我所知，大部分還是住在
    戊○○家中（詹榮），因為我每個禮拜六都有去看他，往生
    前2、3天還住在戊○○家裡」等語 (見本院卷第108頁)，然
    依被上訴人戊○○不爭執為其所書寫內容「丁○○，下次請
    勿將老頭送來這裡受苦受難，我要搬回去，那天可搬回去，
    什麼時候搬進去，那時老頭就可不用跑來跑去」等語 (見原
    審卷第72頁)，足見被上訴人戊○○不願讓詹榮繼續留住，
    顯見證人甲○○所言非真。故上訴人主張其扶養期間自80年
    12月1日至87年12月31日 (計7年1月)，再扣除83年間詹榮至
    戊○○、詹建成家中居住期間共2個月 (即只輪流2次各1個
    月），即屬可採。
  上訴人扶養詹榮維持生活所需費用，雖不能提出單據證明，
    爰依台北市政府主計處「臺北市家庭收支概況調查報告」表
    三家庭平均每戶及每人支出之變動為計算基礎（見原審卷第
    13頁）。查，台北市每人每年平均消費支出80年為140,431
    元 (每月為11,703元，元以下4捨5入，以下同)；81年為155
    ,991元；82年為174,726元；83年為202,881元 (每月16,907
    元)；84年為222,473元；85年為228,861元；86年為232,496
    元；87年為251,561元，故詹榮之生活費用合計為1,446,878
    元【計算式：11,703+155,991+174,726+202,881+222,473+2
    28,861+232,496+251,561－33,814（即16,907×2）=1,446,
    878 】。
  詹榮88年1月13日死亡前，自80年12月1日至87年12月31日止
    ，其財產既不足以維持生活，自有受扶養之權利，其有子女
    戊○○（被上訴人）、丁○○（上訴人）、丙○○（被上訴
    人）、張乙○○（被上訴人）、詹素香等5人 (詹素香於91
    年1月27日歿，其去逝在詹榮之後，上訴人雖不請求，仍應
    負擔)，為兩造所不爭執，則每人應負擔289,376元 (1,446,
    878÷5＝289,376）。從而，上訴人依不當得利返還請求權
    ，請求被上訴人給付代墊扶養費用，即屬有據。
  2.看護費部分：
  依證人邱麗娟證稱：詹榮身體不好就沒有再去賣金魚，因為
    要用拐杖，走路都用扶助器，最後一次開刀時，有尿失禁的
    情形，行動不便，走路會發抖等語 (見原審卷第168頁)；證
    人賴西珀證稱：詹榮83年手術，還可以行走，需要拐杖，所
    以我才幫忙釘扶手等語；證人林明春證稱：手術後我去戊○
    ○那裡看到詹榮拿拐杖走路，慢慢的走等語 (見見原審卷第
    158-160頁)；證人甲○○證稱：我每個禮拜都有去看我父母
    ，在丁○○家，我爸爸都拿著椅子坐在門口…詹榮手術後行
    動很好，我85年搬家，我弟弟帶他到我基隆家，他還可以自
    己走路到5樓，我父親是拿著我買給他的拐杖自己走，也曾
    經到乙○○、丙○○家裡走動等語 (見本院卷第108頁)；另
    參諸長庚紀念醫院護理紀錄單所載「詹榮於83年8月15日3點
    40分有尿失禁情形，予以更換床單及衣褲」 (見本院卷第37
    頁)。雖可證明詹榮手術後，行動上並不敏捷，但尚可依輔
    助器具行動自如，並無需他人獨立照護。
  又，詹榮於83年8月12日接受內視鏡攝護腺手術後，於8月15
    日出院。依當時病況研判，其雖有氣喘、體力不耐久站等情
    形，但仍可自行處理日常生活事務，及站立小便，故應可認
    定其可獨立走動，有財團法人長庚紀念醫院林口分院97年11
    月3日 (97)長庚院法字第0915號函文1紙在卷可按 (見本院
    卷第142頁)；另參諸上開長庚紀念醫院護理紀錄單所載「詹
    榮反可自解，由家人陪同步出病房」等情 (見本院卷第37頁
    )，當可證明詹榮手術後，其可獨立走動。
  依上述，詹榮手術後既可獨立走動，即無需人看護之必要，
    上訴人主張詹榮需人看護，並未提出看護收據，其請求看護
    費即不應准許。
  (二)詹蘇汝部分：
  詹蘇汝係9年4月5日生，於96年2月17日去世，生前與上訴人
    同住，設籍於台北市○○區○○街14巷2號（即上訴人之住
    所)，有前開戶籍謄本在卷可證，依證人邱麗娟上開證言及
    上訴人於申報所得稅時均申報扶養親屬父母詹榮、詹蘇汝2
    人 (見224-230頁)，並參諸詹蘇汝書寫調解聲請書之內容中
    載明「健興說房子賣了以後三兄弟輪流住，可是健德的家在
    哪裡，健興家我住不慣由62KG降至50KG。」 (見原審卷第71
    頁)，可證明詹蘇汝係長期與上訴人同住，並由上訴人夫婦
    照料其生活飲食、起居及身體狀況等。
  詹蘇汝於95年10月2日所撰寫「詹蘇汝留白」之內容，詹蘇
    汝與上訴人於68年合資購買福興街房子，上訴人於十多年前
    已將該房子出售，得款380萬元，純得350萬元，詹蘇汝要求
    一半現金，上訴人認現金放在詹蘇汝那別人會取走，因此給
    詹蘇汝現金20萬，其餘150萬詹蘇汝同意放在上訴人處，並
    告知上訴人伊要吃飯，由上開款項中扣除，生病期間治療也
    是自己出錢等語（見原審卷第241頁）。雖證人王建智律師
    即被上訴人訴訟代理人於原審證述：詹蘇汝所撰寫之留白書
    係被上訴人與詹蘇汝於95年10月3日至伊律師事務所處，詹
    蘇汝當場向伊表明內容為其所撰寫，蓋手印及簽名亦為其本
    人所為，因此伊有在影本右下角註記95年10月3日來所等語
    （見原審卷第233-234頁）。惟上訴人否認該文書影本之形
    式及實質真正性，依民事訴訟法第352條第2項、第357條規
    定，被上訴人自應就該文書之真正，負舉證責任，其既未能
    舉證以實其說 (按依被上訴人陳述原本已為詹蘇汝撕毀)，
    自不可資為證據。
  查，台北市○○區○○路63巷4弄8號房地，係登記在上訴人
    名下，於68年4月9日設定本金最高限額抵押權13萬元予台北
    市銀行，75年3月7日清償完畢，有抵押權設定契約書及債務
    清償證明書影本在卷可按（見本院卷第32-36頁)，而上訴人
    自56年3月3日起任職於裕隆公司，有上訴人退休申請書在卷
    可按 (見本院卷第59頁)，迄至68年購買該福興路房子時，
    已工作12年，其配偶黃賜美自61年起至69年2月間又擔任會
    計工作 (見原審卷第84頁)，有正常收入，客觀上應有能力
    購買該房子，既無證據足以證明該房子為上訴人與詹蘇汝共
    有，自應依登記名義認定為上訴人所有，故上訴人於82年將
    之出售，所得自應歸其所有，被上訴人抗辯一半應計入詹蘇
    汝財產，即不可採。
  依兩造所不爭執詹蘇汝親筆所寫之文書內容「景明街14巷2
    號詹蘇汝上…我們來自溫州街，大女兒最辛苦，做車掌的薪
    水都取出來做弟妹的學費，我們的房子是溫州街變賣來起，
    後來轉至溝口，後來再買現在住所，其間現金不足向土地銀
    行貸款8萬元，當時健德在當兵，我只好去當下女，每月薪
    水和健德每個月寄500元來納貸款，健興已結婚兒女要吃飯
    無能力納，所以我和老二 (即上訴人)把房子貸款納完…這
    間厝健興一點錢也無出，我想兒子小時候有自己房子住所以
    買房子時，用2兄弟 (即丁○○和戊○○)名義買…那知老大
    娶某3、4年自己搬出來發展，現在工業區已有3層樓，又想
    把我買的房子賣掉，如果這樣我買房子的人無家可歸，養兒
    有何用，迫的我和健德一家人要如何是好」等語 (見原審卷
    第69-70頁)。可知，景明街14巷2號房子係詹蘇汝出資購買
    後，以2兄弟名義買，於斯時既有能力購買房子，自無不能
    維持生活之情形。
  查，詹蘇汝於稻江商業銀行景美分行帳戶自82年10月20日起
    至95年12月21日之存款金額合計2,935,665元，取款金額合
    計2,631,065元 (見原審卷第120-129頁)、台北市第九信用
    合作社帳戶於85年3月11日前已有存款利息，自85年3月11日
    起至86年12月24日之存款金額合計80,042元，取款金額合計
    88,629元 (見原審卷第130-131頁)、台灣郵政股份有限公司
    帳戶自80年12月21日起至95年12月25日之存款金額合計855,
    036元，取款金額合計799,157元 (見原審卷第140-145頁)。
    其存款金額總計為3,870,743元，取款金額總計為3,518,851
    元，有如附表所示統計表可稽，如依上開取款總額除以13年
    計，每年約支出270,680元，年數互相找補，已逾上訴人依
    據台北市政府主計處「臺北市家庭收支概況調查報告」表三
    家庭平均每戶及每人支出之變動（見原審卷第13頁）所請求
    之金額，亦即詹蘇汝當時之財產已足以支付其生活費用。況
    ，詹蘇汝生前仍有百萬存款可資運用，此為上訴人所不爭執
    （見本院卷第39頁)，此亦可依上訴人提出之「申報所得稅
    資料」中，詹蘇汝之利息所得，87年：72,082元、88年：74
    ,639元、90年：61,627元、91年：40,085元、92年：22,382
    元、93年：16,954元 (見原審卷第224-230頁)得知，詹蘇汝
    生前存款既均維持相當之金額 (按其於82年5月至7月間之郵
    局定期存款有32萬元，嗣後自83年至94年間之定期存款均依
    此續存，見原審卷第146-154頁)，並依上開活期存款提款紀
    錄，可知詹蘇汝有獨立經濟能力，並無「不能維持生活」之
    情狀，故上訴人主張推算回詹蘇汝當初存款之本金最多僅約
    10餘萬，斷然不可能足夠維持2、30年來之生活開銷及醫療
    費用等，若非上訴人支應生活費用，詹蘇汝又何來之本金得
    以累積利息？若以詹蘇汝生後有100萬左右之存款，即謂其
    有足以維生之存款，不合經驗論理法則云云，自不可採。
  查詹蘇汝生前之靈骨塔位係由被上訴人戊○○於94年11月27
    日以價金15萬元購買，於訂約時給付訂金5,000元，其餘尾
    款14萬5千元以匯款方式為之，匯款單日期係94年12月6日，
    匯款人係被上訴人戊○○，有匯款單及靈骨塔證書各1紙在
    卷可按（見本院卷第103-104頁)，故上訴人主張詹蘇汝於生
    前曾告知該墓地為其自行出資購買，且詹蘇汝於稻江商業銀
    行景美分行於94年12月20提領13萬5千元，由時間及金額之
    相近觀之，該墓地應為詹蘇汝自費購買云云，自無可採。
  綜上，依民法第1117條之規定，受扶養權利者為直系尊親屬
    時，以直系尊親屬「不能維持生活」為限，始得請求扶養，
    而詹蘇汝於上訴人主張應負擔扶養費用期間，既有財產足以
    維持生活，自無受扶養之權利。從而，上訴人依無因管理、
    不當得利返還請求權，請求被上訴人給付代墊扶養費用，即
    無所據。
六、綜上所述，上訴人依不當得利返還請求權，請求被上訴人戊
    ○○、丙○○、張乙○○各給付代墊詹榮扶養費用289,376
    元部分，即屬有據，其請求詹榮看護費用及請求代墊詹蘇汝
    扶養費用部分，則屬無據，不應准許。原審就上訴人請求應
    予准許部分，為上訴人敗訴之判決，尚有未合，上訴論旨指
    摘原判決不當，求予廢棄改判，為有理由。就上開請求不應
    准許部分，原審為上訴人敗訴之判決，並無不合，上訴論旨
    指摘原判決此部分不當，求予廢棄改判，為無理由，應予駁
    回。又本件上訴人勝訴部分，其金額未逾150萬元，不得上
    訴第三審，本院判決既告確定，上訴人請求宣告假執行，即
    非必要。
七、本件事證已臻明確，兩造其餘主張與舉證，經審酌核與判決
    結果不生影響，爰不逐一論述，併此敘明。
八、據上論結，本件上訴為一部有理由，一部無理由，依民事訴
    訟法第449條第1項、第450條、第79條、第85條第1項，判決
    如主文。
中    華    民    國    97    年    12    月    23    日
                    民事第十五庭
                        審判長法  官  林恩山
                              法  官  陳雅玲
                              法  官  黃國忠
正本係照原本作成。
被上訴人不得上訴。
上訴人如不服本判決，應於收受送達後20日內向本院提出上訴書
狀，其未表明上訴理由者，應於提出上訴後20日內向本院補提理
由書狀（均須按他造當事人之人數附繕本）上訴時應提出委任律
師或具有律師資格之人之委任狀；委任有律師資格者，另應附具
律師資格證書及釋明委任人與受任人有民事訴訟法第466條之1第
1項但書或第2項（詳附註）所定關係之釋明文書影本。
中    華    民    國    97    年    12    月    23    日
                              書記官  陳明俐
附註：
民事訴訟法第466條之1（第1項、第2項）：
對於第二審判決上訴，上訴人應委任律師為訴訟代理人。但上訴
人或其他法定代理人具有律師資格者，不在此限。
上訴人之配偶、三親等內之血親、二親等內之姻親，或上訴人為
法人、中央或地方機關時，其所屬專任人員具有律師資格並經法
院認為適當者，亦得為第三審訴訟代理人。


司法院資訊處製作；財團法人民間司法改革基金會備份。
